ACORDAO-COMPLETO-2370575

ACÓRDÃO 2104/2019 ATA 34/2019 - PLENÁRIO

VISTOS, relatados e discutidos estes autos em que se apreciam embargos de declaração opostos pelo Banco Nordeste do Brasil S.A. em face do Acórdão 1591/2018-TCU-Plenário, por meio do qual o Tribunal deu provimento ao pedido de reexame interposto pelo Ministério Público junto ao TCU (MPTCU) para determinar a conversão dos autos em tomada de contas especial e a realização das citações e audiências sugeridas pela unidade instrutora de origem, reformando o Acórdão 1709/2015-TCU-Plenário, que havia ordenado o arquivamento desta Representação por perda de objeto,
ACORDAM os Ministros do Tribunal de Contas da União, reunidos em Sessão do Plenário, diante das razões expostas pelo Relator, em:
9.1. com fundamento nos arts. 32, inciso II, e 34 da Lei 8.443/1992, conhecer e acolher parcialmente os presentes embargos de declaração, para integrar a motivação do acórdão impugnado, conforme a análise consignada no voto que fundamenta este acórdão, mantendo-se inalterada a parte dispositiva do Acórdão 1591/2018-TCU-Plenário;
9.2. dar ciência deste acórdão ao embargante.

Embargos de declaração opostos em face de acórdão que deu provimento ao pedido de reexame interposto para determinar a conversão dos autos em tomada de contas especial e a realização de citações e audiências reformando a decisão original, que havia ordenado o arquivamento desta representação por perda de objeto.

Secretaria de Reordenamento Agrário (SRA/MDA).

3. Embargante: Banco do Nordeste do Brasil S.A. (07.237.373/0001-20).

13.1. Ministros presentes: José Mucio Monteiro (Presidente), Walton Alencar Rodrigues, Benjamin Zymler, Raimundo Carreiro, Ana Arraes e Bruno Dantas.
13.2. Ministro-Substituto convocado: Augusto Sherman Cavalcanti.
13.3. Ministros-Substitutos presentes: Marcos Bemquerer Costa (Relator) e André Luís de Carvalho.

MARCOS BEMQUERER

Ministro-Substituto Marcos Bemquerer Costa, em substituição ao Ministro Bruno Dantas.

Trata-se de embargos de declaração (peça 230) opostos pelo Banco Nordeste do Brasil S.A. (BNB) em face do Acórdão 1591/2018-TCU-Plenário, por meio do qual o Tribunal deu provimento ao pedido de reexame interposto pelo Ministério Público junto ao TCU (MPTCU) para determinar a conversão dos autos em tomada de contas especial e a realização das citações e audiências sugeridas pela unidade instrutora de origem, reformando o Acórdão 1709/2015-TCU-Plenário, que havia ordenado o arquivamento desta Representação por perda de objeto.
A presente representação foi formulada por equipe de fiscalização da então 8ª Secex para noticiar supostas irregularidades identificadas durante os trabalhos de auditoria operacional realizada no Fundo de Terras e da Reforma Agrária/Banco da Terra - FTRA/BT (TC Processo 009.242/2011-2) , relativas à base de cálculo utilizada para remuneração dos agentes financeiros do Programa Nacional do Crédito Fundiário (PNCF) .
O PNCF é um programa social que tem como objetivo financiar propriedades rurais para trabalhadores sem-terra, visando a combater a pobreza. Possui como órgão gestor a Secretaria de Reordenamento Agrário (SRA) , unidade integrante do MDA; como gestor financeiro o Banco Nacional do Desenvolvimento Econômico e Social (BNDES) ; e como agentes financeiros o BB, o BNB e a Caixa Econômica Federal (Caixa) .
Conforme apurou a equipe representante (peça 51) , as dívidas vencidas há mais de 360 dias não eram baixadas do saldo devedor das carteiras de cobrança dos agentes financeiros, as quais continuavam compondo a base de cálculo utilizada para a remuneração desses bancos e, consequentemente, onerando o erário, em desacordo com o item 55 da Norma de Execução PNCF 01/2005, in verbis:
"55. Após o prazo de 360 (trezentos e sessenta) dias, deverá a dívida ser baixada da carteira do Agente Financeiro e apresentada sua inscrição na Dívida Ativa. O Fundo de Terras e da Reforma Agrária apresentará o débito aos Órgãos competentes do Governo Federal para a execução da garantia."
Após diversas diligências saneadoras e a oitiva dos agentes financeiros e dos demais responsáveis, a SecexAmbiental propôs a conversão desta representação em tomada de contas especial com vistas à citação do Banco do Brasil S.A. e do Banco Nordeste do Brasil S.A, para que respondessem, respectivamente, pelos débitos de R$ 14.366.074,90 e R$ 4.186.564,31, referentes ao recebimento de remuneração indevida entre os anos de 2005 e 2013.
Contudo, mediante o Acórdão 1709/2015-TCU-Plenário, decidiu-se arquivar os autos, por perda de objeto, decisão que foi impugnada pelo MPTCU e posteriormente reformada por meio do acórdão embargado, que determinou a conversão do processo em TCE e a realização das audiências e citações anteriormente propostas pela SecexAmbiental.
Nesta oportunidade, o embargante alega que a deliberação recorrida estaria eivada de omissão no que diz respeito à conclusão de que a entidade teria recebido por serviços não prestados, ao deixar de considerar a alegação, apresentada nas contrarrazões ao recurso do MPTCU (peça 194, parágrafo 40 e seguintes) , de que os créditos não baixados da sua carteira teriam continuado sendo objeto de ações pelo banco.
Assim, no seu entender, a manutenção das operações em carteira não teria ocorrido sem a devida contraprestação da entidade financeira, pois, a despeito do silêncio normativo acerca da operacionalização específica dos créditos fundiários, ela teria adotado providências de cobrança e administração das dívidas vencidas, assimilando, portanto, o custo operacional dessas providências.
Sob esse prisma, defende que a remuneração paga aos agentes financeiros seria justificável e legítima, na medida em que, durante o período de inadimplência, o banco teria feito a adequada gestão dessas operações, com vistas a possibilitar a renegociação dos contratos inadimplentes.
Argumenta que a decisão embargada teria, contudo, passado ao largo dessa discussão, o que justificaria o provimento dos presentes embargos de declaração, com vistas a integrá-la, examinando a matéria ora destacada. 
3.	Diante da pretensa relevância das questões aduzidas, o embargante finaliza o expediente com o seguinte pedido:
"Pelo exposto e considerando que os presentes embargos de declaração possuem nítido propósito de sanar as omissões, o Embargante pede sejam os mesmos processados, conhecidos e inteiramente providos, para o fim de que sejam sanadas as omissões apontadas e, por conseguinte, sejam-lhes atribuídos efeitos infringentes para fins de acolher e declarar prejudicada a ordem para instaurar a Tomada de Contas Especial, em virtude da ausência de dano ao erário, pressuposto basilar para sua existência."
	É o relatório.

8.1. Daniel Souza Volpe (OAB/SP 214.490 e OAB/DF 30.967) e outros, representando Banco do Nordeste do Brasil S.A. (peças 228 e 229)

Não atuou.

EMBARGOS DE DECLARAÇÃO CONTRA DECISÃO QUE DEU PROVIMENTO AO PEDIDO DE REEXAME DO MINISTÉRIO PÚBLICO JUNTO AO TCU PARA CONVERTER OS AUTOS EM TOMADA DE CONTAS ESPECIAL E AUTORIZAR A REALIZAÇÃO DE AUDIÊNCIAS E CITAÇÕES. OMISSÃO EM FACE DA AUSÊNCIA DE ANÁLISE DE UM DOS ARGUMENTOS APRESENTADOS NAS CONTRARRAZÕES AO RECURSO. CONHECIMENTO E ACOLHIMENTO PARCIAL DOS EMBARGOS PARA SANAR A OMISSÃO APONTADA E INTEGRAR A FUNDAMENTAÇÃO DA DECISÃO. AUSÊNCIA DE EFEITOS INFRINGENTES. MANUTENÇÃO DA PARTE DISPOSITIVA DO ACÓRDÃO QUESTIONADO.

REPRESENTAÇÃO (REPR)

Secretaria de Recursos (Serur); Secretaria de Controle Externo da Agricultura e do Meio Ambiente (SecexAmbiental).

Trata-se de embargos de declaração opostos pelo Banco Nordeste do Brasil S.A. em face do Acórdão 1591/2018-TCU-Plenário, por meio do qual o Tribunal deu provimento ao pedido de reexame interposto pelo Ministério Público junto ao TCU (MPTCU) para determinar a conversão dos autos em tomada de contas especial e a realização das citações e audiências sugeridas pela unidade instrutora de origem, reformando o Acórdão 1709/2015-TCU-Plenário, que havia ordenado o arquivamento desta Representação por perda de objeto.
Nesta oportunidade, o embargante alega que a deliberação recorrida estaria eivada de omissão no que diz respeito à conclusão de que a entidade teria recebido por serviços não prestados, ao deixar de considerar a alegação, apresentada nas contrarrazões ao recurso do MPTCU, de que os créditos não baixados da sua carteira teriam continuado sendo objeto de ações pelo banco.
Satisfeitos os requisitos atinentes à espécie, os presentes embargos devem ser conhecidos, com fundamento nos arts. 32, inciso II, e 34 da Lei 8.443/1992.
Quanto ao mérito, entendo que assiste parcial razão ao embargante. De fato, o acórdão questionado não enfrentou, pontualmente, de forma clara, direta e objetiva, o argumento de que o BNB teria continuado a adotar providências e a ter custos operacionais com cobrança e administração das dívidas que permaneceram indevidamente no saldo devedor das suas carteiras de cobrança.Diante disso, deve-se dar parcial provimento aos presentes embargos de declaração, para integrar o Acórdão 1591/2018-TCU-Plenário, sanando a omissão apontada. Considero incabível, contudo, conceder os efeitos infringentes pleiteados, uma vez que o argumento em questão, cuja análise será feita a seguir, em nada altera o mérito do que foi decidido.
Para a melhor compreensão da matéria, transcrevo os seguintes trechos do voto condutor do Acórdão 1591/2018-TCU-Plenário:
"23. Diante disso, considero equivocada a conclusão que embasou a decisão a quo no sentido de que 'seria incongruente a baixa desses débitos pelo Banco do Brasil e pelo Banco do Nordeste do Brasil enquanto não fossem finalizadas as negociações nos prazos estipulados pelo Conselho Monetário Nacional'. Primeiro porque o fato de ter sido autorizada a renegociação das dívidas não significa que efetivamente haveria essa renegociação, cuja iniciativa competia aos mutuários.  Depois porque a obrigação regulamentar de baixar os créditos vencidos há mais de 360 dias nunca deixou de existir nem foi excepcionada pelas normas que concederam prazo para renegociações, nas quais constou ressalva expressa nesse sentido.
24. Outrossim, salvo se houvesse expressa determinação em contrário, atentaria contra a boa técnica bancária e seria temerário admitir que créditos inadimplidos pudessem ficar eternamente nas carteiras dos agentes financeiros, gerando despesas e sem possibilidade de recuperação, em razão da simples possibilidade de serem renegociados. Isso, além de configurar mal-uso dos recursos do programa e de por em risco a recuperação dos créditos em razão do escoamento dos prazos prescricionais, ainda acarretaria o enriquecimento sem causa dos agentes financeiros, pois os contratos continuariam sendo objeto de remuneração embora não lhes gerassem mais custos, por estarem a longo tempo sem ensejar ações da instituição.
 (...) 
26. Posteriormente, a SecexAmbiental, ao examinar os argumentos apresentados pelo BB e pelo BNB em resposta às oitivas promovidas nesta representação, teceu novas e esclarecedoras considerações sobre esse ponto (peça 130) : 
"25. Estes argumentos indicam que a possibilidade de renegociação das dívidas seria fato impeditivo da efetiva baixa dos financiamentos inadimplidos das suas carteiras de cobrança e justificaria a remuneração recebida. Ocorre que é importante destacar que 'possibilidade de renegociação' é diferente de 'efetiva renegociação'. No caso dos contratos inadimplentes, não houve a efetiva prestação do serviço de renegociação, pois, caso houvesse, estes contratos deixariam de ser inadimplentes antes de completar os 360 dias exigidos pelo item 55 da Norma de Execução do PNCF para baixa da carteira do banco. 
26. Além disso, mesmo com a superveniências das Resoluções do CMN permaneceu a obrigatoriedade de atendimento ao item 55 da Norma de Execução PNCF 01/2005 quanto às dívidas vencidas há mais de 360 dias. Nesse sentido, o débito calculado diz respeito aos valores não renegociados e mantidos indevidamente no montante total utilizado para remuneração do banco. 
27. Confirma-se, portanto, que no período relativo ao débito indicado nesta instrução, o BB e o BNB receberam indevidamente o percentual calculado sobre o saldo total de financiamento, sem excluir deste montante os valores das dívidas vencidas há mais de 360 dias. Nesse sentido, o débito calculado diz respeito aos valores mantidos indevidamente na base de cálculo utilizada pelos bancos para cálculo das suas remunerações, o que caracterizou o recebimento por um serviço não prestado."
27. Ressalto ainda que, como bem colocou a Serur, essas resoluções não poderiam retroagir para acobertar situações que há muito estavam irregulares, gerando remunerações indevidas aos agentes financeiros e prejudicando o resultado do programa. O fato de um contrato que estava inadimplente há mais de 360 dias ser renegociado com o mutuário, voltando à condição de adimplente, não elide a irregularidade concernente à remuneração do agente financeiro no período vedado pela legislação.
 (...) 
28. Ademais, não se pode esquecer que os agentes financeiros não estavam administrando recursos próprios. Eles agiam como mandatários da União na administração de recursos pertencentes a um fundo público, regido por regulamento próprio, não lhes cabendo questionar a Norma de Execução Financeira 1/2005-SRA-MDA, mas tão somente cumpri-la." (grifo meu) 
No entender do embargante, a suposta prestação de serviços em relação aos créditos vencidos há mais de 360 dias, que permaneceram em suas carteiras de cobrança sem respaldo normativo e aumentaram indevidamente a base de cálculo da sua remuneração, descaracterizaria a ocorrência de dano ao erário, por comprovar a legitimidade dos pagamentos feitos à instituição.
Ocorre que o banco apenas alega que teria tido custos com a cobrança e administração desses créditos, sem, contudo, apresentar qualquer prova nesse sentido. Como se sabe, o ônus da prova compete à parte que alega os fatos. Nesse sentido, o código de processo civil estabelece que o autor tem o ônus de provar os fatos constitutivos de seu direito (artigo 333, I do Código de Processo Civil) , e o réu, sempre que formular defesa de mérito indireta, ou seja, alegar fatos novos que impedem, modificam ou extinguem o direito do autor, atrairá para si o ônus da prova em relação a tais fatos (artigo 333, II do Código de Processo Civil) . 
Trazendo esse raciocínio para o caso em análise, entendo que, uma vez comprovado que os agentes financeiros descumpriram o dever de baixar de suas carteiras de cobrança as dívidas vencidas há mais de 360 dias, caberia a eles o ônus de comprovar que, a despeito disso, tais dívidas, que não deveriam mais compor a base de cálculo da sua remuneração, ensejaram a prestação de serviços bancários.
De qualquer sorte, ainda que o BNB tivesse apresentado as provas dessa alegação, o que não ocorreu, isso não afastaria a ilegalidade da remuneração recebida pela instituição financeira sobre os créditos que permaneceram indevidamente em sua carteira de cobrança.
Conforme se observa do excerto acima transcrito, o ponto fulcral da decisão, que levou à conclusão acerca da ilegalidade da remuneração do agente financeiro no que diz respeito aos créditos vencidos há mais de 360 dias que permaneceram em sua carteira de cobrança, foi o descumprimento dos normativos que determinavam expressamente a baixa dessas dívidas.  
Como consignei por ocasião do acórdão embargado, os agentes financeiros não estavam administrando recursos próprios. Eles agiam como mandatários da União na administração de recursos pertencentes a um fundo público, regido por regulamento próprio, não lhes cabendo questionar a Norma de Execução Financeira 1/2005-SRA-MDA, mas tão somente cumpri-la.
Assim, serviu apenas como reforço argumentativo para a decisão a conclusão de que o banco teria sido remunerado sem a correspondente contraprestação de serviços.  Mesmo que tal premissa venha a ser afastada, o que, como dito, dependeria de provas que não foram apresentadas, isso não teria o condão de afastar a ilegalidade dos benefícios financeiros auferidos pelo banco com a manutenção indevida de créditos vencidos em sua carteira. 
Ora, admitir o contrário seria o mesmo que, mutatis mutandis, aceitar que um contratado cobre por produtos ou serviços fornecidos sem o consentimento do contratante, situação claramente absurda.
Desse modo, cabe acolher parcialmente os presentes embargos de declaração, apenas para integrar a fundamentação da decisão impugnada, sanando a omissão apontada por meio da análise acima realizada, mantendo-se, todavia, inalterada a parte dispositiva do Acórdão 1591/2018-TCU-Plenário.
	Ante o exposto, manifesto-me por que o Tribunal adote o Acórdão que ora submeto à deliberação deste Colegiado.
	T.C.U., Sala das Sessões, em 04 de setembro de 2019.  
			MARCOS BEMQUERER COSTA
				Relator